【裁判字號】    95,台上,4231
【裁判日期】    950803
【裁判案由】    偽造文書
【裁判全文】
最高法院刑事判決            九十五年度台上字第四二三一號
    上  訴  人  甲○○
                        巷28.
上列上訴人因偽造文書案件，不服台灣高等法院高雄分院中華民
國九十二年十一月十八日第二審判決（九十二年度上訴字第一三
七七號，起訴案號：台灣高雄地方法院檢察署九十一年度偵字第
一六七七九號），提起上訴，本院判決如下：
    主  文
原判決撤銷，發回台灣高等法院高雄分院。
    理  由
本件原判決維持第一審依牽連犯從一重論處上訴人甲○○連續行
使偽造私文書，足以生損害於他人罪刑之判決，駁回上訴人在第
二審之上訴，固非無見。
惟查：(一)、按審判期日之訴訟程序，專以審判筆錄為證，又證物
應示被告，令其辨認，如係文書而被告不解其意義者，應告以要
旨，卷宗內之筆錄及其他文書可為證據者，亦應向被告宣讀或告
以要旨，刑事訴訟法第四十七條、第一百六十四條、第一百六十
五條第一項分別定有明文。上開規定，依同法第三百六十四條規
定為第二審審判程序所準用，以符事實審直接審理之原則，必已
踐行上開法定調查程序之證據，始得採為判決之基礎。從而採為
判決論據之證據，是否已踐行調查程序，自以審判筆錄之記載為
憑。原判決理由一之(一)、(二)分別引用卷附告訴人劉吳桂味、劉玉
勝及告訴人劉梁心之代理人劉朝華於警詢、偵查或第一審審理中
之筆錄，暨財政部高雄市國稅局贈與稅應稅案件核定通知書及八
十六年度贈與稅繳款書等證物，採為判決基礎之部分證據（見原
判決第五頁第一行、第二行、第六頁第十四行、第十五行），惟
原審於民國九十二年十一月四日上午十時審理時，並未將之提示
或告以要旨，踐行法定調查程序，予上訴人得為適當辯解之機會
，有前開審判程序筆錄在卷可按（見原審卷第一二九頁至第一四
八頁），其所踐行之訴訟程序，難認適法。(二)、原判決於事實欄
記載：「甲○○竟基於意圖為自己不法所有之概括犯意，利用辦
理上開定期存款到期續存之機會，於同（八十六）年七月八日先
取得上開帳戶之定期存款存單及印鑑章未歸還，嗣於同年十一月
三十日劉千萬死亡後，即未經劉梁心、劉玉明、劉玉勝之授權，
於同年十二月十八日持劉梁心、劉玉明、劉玉勝上開帳戶之定期
存款存單、印鑑章及其所保管之存摺至高雄企銀（即高雄區中小
企業銀行，下稱高雄企銀）林園分行，辦理如（原判決）附表一
編號一至三所示定期存款之到期結清手續，並將存款及利息分別
存入如（原判決）附表二所示活期儲蓄存款帳戶……」等情，倘
若無訛，似認上訴人該部分行為亦屬不法，且卷附上開劉千萬以
劉梁心、劉玉明名義在高雄企銀林園分行所存放，存款日期均自
八十六年六月八日起至同年十二月八日止，金額各為新台幣（下
同）七十萬元、九十萬元之六紙定期存款存單影本，其背面「存
戶須知」欄第五款皆記載：「本存款期滿取回本金時，除繳還存
單外，應於下列存戶欄簽蓋原留印鑑……」，而該「存戶須知」
欄下方之「存戶」欄亦確分別蓋有「劉梁心」、「劉玉明」之印
文各乙枚（見他字第二四五七號卷第一０八頁、第一一０頁、第
一一二頁、第一一四頁、第一一六頁、第一一八頁），依此，高
雄企銀之存款人於辦理定期存款到期結清手續時是否均須在定期
存款存單背面之「存戶」欄蓋上存款人之印章？該項蓋章行為其
意為何？有無用以證明已收到該項存款本金之收據性質？若是，
上訴人未經劉梁心、劉玉明、劉玉勝之授權，竟持其等定期存款
存單、印鑑章及存摺，至高雄企銀林園分行辦理定期存款到期之
結清手續，並將存款、利息存入劉梁心等人之活期儲蓄存款帳戶
之行為，有無另涉偽造文書犯行？即不無進一步審究餘地。又上
訴人之選任辯護人於原審已具狀主張：劉千萬生前以劉梁心、劉
玉明、劉玉勝名義在上訴人所任職之高雄企銀開戶存款，自始即
取得劉梁心、劉玉明、劉玉勝之同意，有關存款之一切事宜，包
括其等印章之刻製、使用，及存款之開戶、續存、轉存及提領，
均委由上訴人全權處理，此從存款以來，前後歷時七、八年，變
更過四家銀行，其存款、續存、轉存及提領手續，先後達數十次
以上，向皆由上訴人一手辦理，劉梁心、劉玉明、劉玉勝對此均
知情，卻從未表示意見可知等語，並請求向高雄企銀萬丹分行調
取劉梁心、劉玉明、劉玉勝在該分行活期儲蓄存款帳戶，自八十
一年十二月八日起至八十三年二月二十四日止之多筆取款憑條，
俾證明其確有於上開帳戶定期存款到期後，將之結清並提領存款
之權限（見原審卷第四十五頁、第四十六頁、第一００頁至第一
０二頁、第一一四頁至第一一八頁）。而依卷內資料所載，劉朝
華於警詢中已陳稱：「因我爺爺劉千萬於八十年之際以劉梁心…
…劉玉明、劉玉勝三人名義在高雄區中小企銀林園分行各定存入
二百五十萬元……而這手續當時均委託於高雄區中小企銀任職之
甲○○全權處理……」、「……係大家在場由爺爺劉千萬以口頭
交代……叔叔甲○○全權處理……」等語（見同上他字卷第五頁
反面），劉吳桂味亦為相同內容之陳述（見同上他字卷第七頁反
面），所陳劉梁心、劉玉明、劉玉勝就劉千萬以其等名義開戶、
存款等事宜均全權委託上訴人處理乙節，似與上訴人之選任辯護
人前開主張，大致相符合。此情如若不虛，能否資為上訴人有於
劉梁心、劉玉明、劉玉勝上開定期存款到期後，將之結清並提領
存款之權限？亦值深入研酌。實情如何？為明真相，且此於上訴
人之利益有重大關係，自應詳予查明，原審未根究明白，並於理
由內為必要之敘述，遽行判決，自嫌速斷而難昭折服。以上，或
係上訴意旨所指摘，或為本院得依職權調查之事項，應認原判決
有撤銷發回更審之原因。原判決認上訴人牽連犯詐欺取財及說明
不另為不受理諭知部分，基於審判不可分原則，併予發回。又刑
法第五十五條牽連犯及第五十六條連續犯之規定，業於九十四年
二月二日修正公布刪除，並於九十五年七月一日施行，案經發回
，更審時宜併注意新舊法之比較適用。
據上論結，應依刑事訴訟法第三百九十七條、第四百零一條，判
決如主文。
中    華    民    國  九十五  年    八    月    三    日
                      最高法院刑事第十一庭
                          審判長法官  謝  俊  雄
                                法官  陳  世  雄
                                法官  魏  新  和
                                法官  吳  信  銘
                                法官  徐  文  亮
      本件正本證明與原本無異
                                      書  記  官
中    華    民    國  九十五  年    八    月    八    日
                                                   Ｒ


司法院資訊處製作；財團法人民間司法改革基金會備份。
